Inventaris van het archief van de Inspecteur(-Generaal) van de Geneeskundige Dienst der Land- en Zeemacht en daarbij gedeponeerde archieven, 1814-1940 (1950)
Nationaal Archief, Den Haag
RM 1880 II p. 253 en 266. Het is onduidelijk in hoeverre de basis voor deze reorganisatie mede werd gelegd door het rapport van de "commissie ter verkrijging eener deugdelijke eenvormige opleiding voor aanstaande militaire geneeskundigen en pharmaceuten voor het leger hier te lande en aanstaande militaire geneeskundigen voor de vloot en het leger in de koloniën", die bij KB van 12 januari 1877 nr. 30 was ingesteld en waarvan het rapport, blijkens ministeriële circulaire van 10 november 1877 nr. 27S (RM) 1877 II p. 227) gereed was. Het archief van de commissie is onlangs boven water gekomen en opgenomen in: Algemeen Rijksarchief, Tweede Afdeling, archieven van diverse commissies werkzaam onder het ministerie van Oorlog 1853-1912 (nummer toegang 2.13.62.05). Aanvolgende wijzigingen van de formatie bij KBs van: 9 februari 1886 nr. 8, 28 december 1886 nr. 26, en 1 maart 1887 nr. 11, in: RM 1886 p. 34 en 373, 1887 p. 119.
. Bij KB van 30 oktober 1880 Sb. 187 en 188
RM 1880 II p. 541 en 555.
werden nadere regels gesteld voor de toelating aan universiteiten van studenten geneeskunde met verbintenis tot dienst als militair geneeskundige, en voor de toelating van militieplichtige studenten geneeskunde tot de verbintenis van reserve-officier
Nadere uitvoering bij: KBs van 15 augustus 1880 nr. 1, 8 augustus 1880 nr. 9, 1 oktober 1880 nr. 12 en de ministeriële beschikking van 11 oktober 1880 nr 26, in: RM 1880 II pp. 250, 266, 299. Voor wijzigingen zie voorts: KBs van 14 september 1883 Sb. 135 en 16 juli 1885 nr. 68 (Dit was lettertype/tekenbreedte 2,12 - Aan.RMDit was lettertype/tekenbreedte 2,12 - Uit.Let op: Instellen van tekenbreedte (12) en lettertype (1) moet handmatig. 1883 p. 488, 1885 p. 184). Bij KB van 18 juni 1913 Sb 279 (RM 1913 p. 1061) werd een geheel nieuw Reglement voor de opleiding in de geneeskunde aan de Nederlandse universiteiten tot Officier van Gezondheid bij de Landmacht vastgesteld.
.
Bij KB van 29 april 1880 nr. 27 was reeds, ingaande 1 mei 1880, een nieuwe instruktie vastgesteld voor de IGDL
RM 1880 I p. 207, voor IGDL zie p. 215.
. Deze bleef daarin onder onmiddellijke bevel van de minister. Zijn taakgebied was de eigenlijke geneeskundige, farmaceutische en veterinaire diensten van de Landmacht, de deugdelijkheid en instandhouding daarvan, zowel aangaande personeel en materieel, maar ook voor al hetgeen betrekking had op de algemene gezondheidstoestand van de Landmacht, daarbij inbegrepen het toezicht op de verpleging, huisvesting, voeding en ligging der troepen in kazernes en vooral op die van zieken in militaire ziekeninrichtingen. In vredestijd diende hij maatregelen te beramen voor behoorlijke geneeskundige verpleging in oorlogstijd. Onder bevel van de IGDL stonden de officieren van gezondheid, militaire apothekers en paardenartsen. De IGDL voerde het beheer over de militaire ziekeninrichtingen en het Magazijn van geneesmiddelen en had de kompagnieën hospitaalsoldaten onder zijn bevel. Voorstellen en voordrachten t.a.v. al dit personeel had hij in te dienen bij de minister. De eigen beslissingbevoegdheid van de IGDL werd nauwkeurig omschreven. Bij KB van 15 april 1880 nr. 38
RM 1880 I p. 131.
werd de omvang van het bureau van de IGDL vastgesteld.
Door de invoeging van het echelon van Dirigerende officieren van gezondheid eerste klasse bij de reorganisatie van augustus 1880 werd herziening van deze instruktie noodzakelijk. Bij KB van 27 oktober 1880 nr. 27
RM 1880 I p. 327.
vond die herziening plaats en werd tevens de instruktie voor de Dirigerend officieren der 1e klasse vastgesteld. De IGDL werd daarbij in sterkere mate met de toezichthoudende taken jegens de geneeskundige dienst belast, terwijl aan de onder zijn direkt bevel staande Dirigerende Officieren 1e klasse de leiding van het overige geneeskundige personeel was opgedragen, evenals het toezicht op de algemene gezondheidstoestand van het leger. De ressorten en standplaatsen van de Dirigerend officieren vielen samen met de drie militaire afdelingen die bij KB van 23 februari 1880 nr. 1 waren ingesteld
RM 1880 I p. 101. Wijzigingen van ressorten en/of standplaatsen bij KBs van: 14 februari 1881 nr. 1 (RM 1881 I p. 367), 20 april 1884 nr. 6 (RM 1884 p. 159), en 27 oktober 1891 nr. 28 (RM 1891 p. 404). Bij KB van 26 oktober 1885 nr. 23 (RM 1885 p. 230) werden de ressorten omgedoopt tot Distrikten voor de Militair Geneeskundige Dienst. Bij KB van 3 augustus 1894 nr. 31 (RM 1894 p. 269) werd een nieuwe instruktie voor de Dirigerende officieren 1e klasse tevens distriktshoofden voor de Militair Geneeskundige Dienst vastgesteld. De standplaats van het 3e distrikt werd daarin bepaald op 's-Gravenhage. De Dirigerende officieren 1e klasse werden tevens chefs van militaire hospitalen der 1e klasse.
.
Bij KB van 6 juli 1880 nr. 21 en ministerieel uitvoeringsbesluit van 26 juli 1880 nr. 58
RM 1880 I p. 277.
werd ook het beheer van de militaire ziekeninrichtingen op nieuwe leest geschoeid, waarbij de oudst in rang zijnde officier van gezondheid aan het hoofd daarvan werd gesteld. Ten aanzien van zijn dienst en beheer stond hij onder toezicht van de IGDL. Controle en verificatie van geldelijk en materieel beheer bleef opgedragen aan het personeel der militaire intendance. Bij KB van 7 september 1880 nr. 9 werd de instelling van en het toezicht, directie en administratief beheer over de militaire ziekeninrichtingen bepaald, en bij ministeriële beschikking van 21 september 1880 nr. 79
RM 1880 I p. 324.
werd met ingang van 1 januari 1881 een nieuw hospitaalreglement ingevoerd, dat na 1 jaar proeftijd door de IGDL herzien zou worden.
In het kielzog van deze reorganisaties volgden verdere moderniseringen. Bij KB van 14 februari 1881 nr. 11 werd het aantal kompagnieën hospitaalsoldaten met één vermeerderd tot drie
RM 1881 I p. 455. Bij ministeriële beschikking van 5 mei 1886 nr. 84 (RM 1886 p. 104) werd een nieuw voorschrift voor het onderricht aan hospitaalsoldaten vastgesteld.
. Bij KB van 2 november 1883 Sb. 151
RM 1883 p. 596. De keuringsreglementten voor beroepspersoneel en militieplichtigen werden vervangen bij KB van 30 mei 1904 Sb 113 (zie RM 1904 p. 920). Voor latere wijzigingen zie o.m. KB van 23 mei 1912 Sb 173, in: RM 1912 p. 852.
werd het ene reglement op het geneeskundig onderzoek daterend uit 1871 vervangen door drie nieuwe reglementen, te weten voor vrijwillig dienend personeel, militieplichtigen, en personeel bestemd voor de Schutterijen. Het nog uit 1821 daterende reglement voor de geneeskundige dienst bij de Landmacht werd door een nieuw vervangen bij ministeriële beschikking van 16 november 1881 nr. 108
RM 1881 I p. 613, gewijzigd bij ministeriële beschikking van 10 februari 1887 nr. 39 (RM 1887 p. 26). Bij KB van 5 juni 1885 nr. 23 en ministeriële beschikking van 16 juni 1885 nr. 62 (RM 1885 p. 105) werd een voorschrift betreffende de geneeskundige dienst in tijd van oorlog, te velde en in versterkte plaatsen vastgesteld.
. En het bestaande verbod op het uitoefenen van civiele praktijk door militaire geneeskundigen werd bij KB van 23 juli 1881 nr. 18
RM 1881 II p. 199.
ingetrokken: officieren van gezondheid in aktieve dienst van de Landmacht kregen, behoudens nader omschreven uitzonderingen, de bevoegdheid tot civiel praktiseren in tijd van vrede. Bij gehele of gedeeltelijke mobilisatie verviel deze echter
Een soortgelijke regeling t.a.v. militaire paardenartsen kwam pas tot stand bij KB van 28 februari 1912 nr. 41 (RM 1912 p. 406).
.
Vermoedelijk gedurende de gehele 19e eeuw en tot aan een niet gebleken tijdstip in de 20e eeuw, was de IGDL belast met het oppertoezicht over de geneeskundige dienst in penitentiaire inrichtingen
D.i.: gevangenissen, huizen van bewaring en passantenhuizen, Rijkswerkinrichtingen en Rijksopvoedingsgestichten.
, terwijl, wanneer deze inrichtingen gevestigd waren in garnizoensplaatsen waar militaire geneeskundigen waren gestationeerd, deze geneeskundigen met de dienst in de plaatselijke gevangenissen waren belast. Ontbrak in de vestigingsplaats der gevangenis een militair geneeskundige, dan overlegde de minister van Justitie niettemin met de IGDL over de aanwijzing van een burgergeneesheer, die met de geneeskundige dienst in de betrokken gevangenis zou worden belast
KB van 31 augustus 1886 Sb 159. Reeds bij KB van 22 februari 1816 nr. 70 uitgevoerd bij schrijven van de Intendant-Generaal van de Administratie van Oorlog aan het Geneeskundig Bestuur van 1 maart 1816 nr. 77 (RM 1816 I p. 69) werd bepaald, dat militaire gedetineerden onder toezicht van het Geneeskundig Bestuur geneeskundig zouden worden behandeld "op den voorheen gebruikelijken voet", en dat deze geneeskundige behandeling voorzover plaatshebbend in provoosthuizen, èn de verdere verplegingsuitgaven voor gedetineerden in 's Rijks hospitalen, voor rekening van de Administratie van Oorlog zouden blijven, -- de bedoeling was denkelijk te verduidelijken dat uitgaven voor voeding e.d. niet ten laste van het departement van Oorlog maar van dat van Justitie dienden te komen. Bij opvolgende regelgevingen bleef deze bepaling gehandhaafd. Niet ondenkbaar is, dat het gegeven dat officieren van gezondheid toch eenmaal van doen hadden in penitentiaire inrichtingen, te eniger tijd geleid heeft tot de konstruktie om hen met de gehele geneeskundige dienst aldaar te belasten. Inv.nr. 169, hoofdstuk Gevangenissen, somt circulaires op uit 1825, 1848, 1855, 1860 en 1887 inzake de dienstuitoefening in gevangenissen. Van al de bovengenoemde [5-daagse, 3-maandelijkse en jaarlijkse schr.] rapporten zullen kopieën bewaard worden, zo schreef de circulaire uit 1848 voor. In overwegende mate is daaraan geen uitvoering gegeven ...
.
Integrale herziening van de organisatie volgde bij KB van 2 mei 1889 nr. 46, "ook in verband met de verplaatsing van het Magazijn van Geneesmiddelen van 's-Gravenhage naar Amsterdam"
RM 1889 p. 137. Bij KB van 14 maart 1901 nr. 60 (RM 1901 p. 125) werd het bureau van de IGDL verder uitgebreid.
. Aanvolgend werd bij KB van 9 juni 1889 nr. 31 de organisatie van 's Rijks Magazijn van Geneesmiddelen veranderd, terwijl bij ministeriële uitvoeringsbeschikking van 15 juni 1889 nr. 44 een instruktie voor de dienst aldaar werd vastgesteld. Over een verplaatsing van het Magazijn werd inmiddels hardnekkig gezwegen. De funktie van het Magazijn, t.a.v. de Landmacht, Zeemacht, de koloniën en eventueel diensten ressorterend onder andere departementen dan Oorlog, Marine en Koloniën, veranderde niet. Wel werd de funktie van de Dirigerende Apotheker/directeur duidelijker gemarkeerd, en de taakverdeling tussen de vier militaire apothekers bij het Magazijn omschreven, waarbij de apotheker-laborant toezicht en verantwoordelijkheid had over het laboratorium, de molen en de machinekamer en het daar werkzame personeel. De ontvangst en verzending van goederen alsook de financiële verantwoording werden nauwkeurig omschreven
RM 1889 p. 171. Bij KB van 13 mei 1912 nr. 70 (RM 1912 p. 855) werd de formatie van het Magazijn opnieuw vastgesteld.
. Het KB van 27 februari 1893 nr. 43
RM 1893 p. 160.
herzag bovendien de formatie paardenartsen. Bij KB van 28 december 1894 nr. 18 werden nieuwe bepalingen gegeven over de instelling, toezicht en het beheer van militaire hospitalen, als gevolg waarvan bij ministeriële beschikking van 19 januari 1895 nr. 37 een nieuw hospitaalreglement kon worden ingevoerd
RM 1895 p. 80. Bij KB van 6 november 1909 nr. 33 (RM 1909 p. 1270) werd dit Hospitaalreglement weer vervangen.
. En bij KB van 6 november 1895 Sb 175
ARA-2 Kabinet der Koningin inv.nr. 3344.
werd het KB van 19 juli 1867 nr. 60, waarbij de "Nederlandsche Vereeniging tot het verleenen van hulp aan zieke en gewonde krijgslieden in tijd van oorlog genaamd het Nederlandsche Roode Kruis" was opgericht, in dier voege gewijzigd dat in vredestijd een geregeld overleg tussen de minister van Oorlog en het Hoofdcomité van de Vereniging werd ingesteld.
Na een tussentijdse herziening van de formatie van het dienstvak ingevolge KB van 30 maart 1905 nr. 45
RM 1905 p. 484.
werd bij ministeriële beschikking van 10 maart 1906 nr. 161 een commissie ingesteld om te onderzoeken, in hoeverre door vereenvoudiging van de inrichting en werkzaamheden van de geneeskundige dienst der Landmacht beperking van uitgaven in het VIIIe hoofdstuk der Staatsbegroting mogelijk zou zijn. Bij ministeriële beschikking van 22 augustus 1908 nr. 367 werd de commissie ontbonden, nadat zij van haar bevindingen verslag had uitgebracht. Bij KB van 30 mei 1908 nr. 69 werd de formatie van de Geneeskundige Dienst in beperkte mate gewijzigd, terwijl bij KB's van 9 januari 1908 Sb 9 en 11 maart 1909 nr. 12 de toelating van militieplichtigen tot de verbintenis als reserve-officier van gezondheid resp. reserve-paardenarts werd herzien
RM 1906 p. 248, 1908 p. 88, 537 en 791, 1909 p. 438. Het rapport van de commissie is vooralsnog niet aangetroffen.
.
Bij KB van 15 november 1910 nr. 47
RM 1910 p. 1026.
werd tenslotte de instruktie van de IGDL vernieuwd. Ingrijpende verschuiving van taken en kompetenties trad daarbij niet op. Wel werd aan de IGDL overleg en samenwerking met het Nederlandsche Roode Kruis opgedragen. De IGDL diende ook kennis te nemen van de plannen van de Generale Staf voor omstandigheden van beschermde neutraliteit of oorlog, en de voorbereidingen voor uitvoering daarvan in zijn gehele dienstvak te organiseren. Een deel van de bevoegdheden inzake het personeel van het dienstvak, voorheen voorbehouden aan de minister, werden thans naar de IGDL gedelegeerd. Bij ziekte of afwezigheid zou de IGDL worden vervangen door de hem toegevoegde dirigerend officier van gezondheid. En bij mobilisatie zou de IGDL optreden als chef van de Geneeskundige Dienst bij het Algemeen Hoofdkwartier.
2 De archiefvormers 1914-1940: de Militair Geneeskundige Dienst van de Koninklijke Landmacht en de daaruit verzelfstandigde Militair Veterinaire Dienst en Militaire Pharmaceutische Dienst
Dit hoofdstuk werd geredigeerd door het ministerie van Defensie, Centraal Archieven Depot, in 1993. Voor inleiding in deze materie zie Van Geelen, Hospitaalsoldaten; J.W.M. Schulten en W. Klinkert, De militair geneeskundige dienst in onze eeuw, 's-Gravenhage 1989; N.A.A. van de Roemer, "De Militaire Geneeskundige Dienst" in: Ons Leger 26 (1940) p. 244-248.
Nieuwe technieken, een vergroot leger ten gevolge van nieuwe legerwetten en een verandering van tactische opvattingen omtrent de inzet van het leger - mobiel optreden te velde in plaats van schuilen achter een waterlinie - hadden ook hun weerslag op de Militair Geneeskundige Dienst (MGD).
2.1 Mobilisatie 1 augustus 1914-1918/1919
De demobilisatie voltrok zich tussen november 1918 en mei 1919. Zie I.L. Uijterschout, Beknopt overzicht van de belangrijkste gebeurtenissen van 1568 tot heden, Kampen z.j. p. 450.
Bij de mobilisatie vertoonde de geneeskundige dienst van het Nederlandse leger de organisatie waarvan de hoofdstructuur reeds uit 1880 dateerde. Aan het hoofd van het dienstvak stond de Inspecteur van de Geneeskundige Dienst der Landmacht (IGDL), die rechtstreeks ressorteerde onder de minister van Oorlog. Hij had de algemene leiding van de geneeskundige
Zie W.P. Wolffensperger, "De militaire geneeskundige dienst en de militaire geneeskundige dienst te velde" in: J. Kooiman, De Nederlandsche strijdmacht en hare mobilisatie in 1914, Arnhem 1915.
, pharmaceutische en veterinaire dienst bij de landmacht. Het dienstvak omvatte officieren van gezondheid (OvG), militaire apothekers, paardenartsen en vier compagnieën hospitaalsoldaten, alsmede het verdere hospitaalpersoneel. De militair geneeskundige dienst (MGD) kende landelijk drie districten. Elk district stond onder leiding van een Dirigerend OvG die tevens chef was van het militair hospitaal in zijn standplaats
Ministerie van Defensie, Centraal Archievendepot (MvD/CAD), Archief van het Algemeen Hoofdkwartier Generale Staf (AHKGS), Legercommissie, inv. nr. 89, Verslag van de voordracht gehouden voor de leden van de Legercommissie met als onderwerp "De organisatie van het Nederlandse leger", 1911, pag. 35.
. De bij de troepen ingedeelde OvG's en paardenartsen maakten deel uit van het legeronderdeel waarbij zij waren ingedeeld en stonden onder de bevelen van de onderdeelscommandant. Slechts voor zuiver technische zaken hadden zij zich te wenden tot de IGDL
MvD/CAD, Archief van IIIe Divisie, doos GG 4, Sectie I, nr. 5705 G, Circulaire betreffende de verhouding van bij troepen ingedeelde officieren en paardenartsen tot hun militaire chefs, 1917.
.
In het rapport "Waarnemingen bij de gemobiliseerde landmacht" van de Legercommissie
De Legercommissie was ingesteld bij KB van 12 december 1910 nr. 56. Het rapport "Waarnemingen" in: MvD/CAD archief AHKGS/Legercommissie, inv. nr. 35.
wordt verslag gedaan van de toestand van het leger gedurende de mobilisatie. Op 1 augustus 1914 waren er 115 beroeps- en 199 reserve-OvG's, en een formatief tekort van 161
Volgens het mobilisatie-rapport van de Inspecteur van de Geneeskundige Dienst der Landmacht van 1 augustus 1914 - 1 januari 1916. MvD/CAD archief AHKGS/Secretariaat, inv. nr. 664. Hierin mobilisatie-rapporten van de IGDL 1 januari 1914 - 1920.
. Op 1 januari 1918 was het totaal aantal OvG's gestegen tot 412, volgens het rapport nog steeds een onvoldoende aantal. Wel verminderde het tekort van OvG's in latere oorlogsjaren
Aardig detail is dat, ondanks het voortdurend tekort aan OvG's, op Rottumeroog een OvG werd gestationeerd ter verzorging van het ruim 100 man sterke detachement aldaar. Zie ook: MvD/CAD, AHKGS/ongenventariseerd, dossier Rottumeroog, 1915.
. Ook was er een voortdurend tekort aan hospitaalsoldaten en ziekendragers. Uit het rapport blijkt dat een groot deel van de hospitaalsoldaten, die in 1914 bij dit onderdeel werd ingedeeld niet op hun taak was berekend
Zie rapport "Waarnemingen" in MvD/CAD archief AHKGS/Legercommissie, inv. nr. 35, p. 58.
. In 1916 schijnt de toestand in zoverre verbeterd te zijn dat de mate van geoefendheid van de hospitaalsoldaten in zijn totaliteit was toegenomen door het terugplaatsen van ongeschikte manschappen.
Bij ministerieel besluit (MB) van 10 juli 1916 werd de Commissie tot onderzoek naar de werking van den Geneeskundigen Dienst der Landmacht ingesteld
MB van 10 juli 1916, Kabinet, Litt. U 96, in: Legerorders bevattende de wetten, besluiten, ministerieele beschikkingen, kennisgevingen en mededeelingen van belang voor de Nederlandsche Landmacht (voortaan: LO) 1916 B, nr. 180.
. Aanleiding tot de instelling van deze commissie was een gebrek aan vertrouwen in de werking van de geneeskundige dienst. De commissie moest onderzoeken of de zieke soldaat in tijd van vrede dan wel in oorlogsomstandigheden een doelmatige verzorging kreeg. Zonodig diende de commissie met voorstellen ter verbetering van de situatie te komen. Bij MB van 23 december 1919, nr. 143 werd de commissie onder dankzegging ontbonden
LO 1919 B, nr. 537. Het is onbekend waar het commissie-archief zich bevindt.
. Het belangrijkste resultaat van het werk van de commissie was uiteindelijk de verzelfstandiging, in 1921, van de Militair Pharmaceutische Dienst, waarover hieronder meer.
In de loop van 1917 onderging de opleiding tot hospitaalsoldaat en ziekendrager alvast een verandering. Na hun militaire opleiding gingen zij over naar de verbandplaatsafdelingen
Voor meer informatie omtrent verbandplaatsafdelingen, zie Algemeen Rijksarchief, Tweede Afdeling, archieven van militair geneeskundige onderdelen van de Landmacht 1894-1940 (nummer toegang 2.13.62.09), Den Haag (MvD/CAD) 1993.
. Hier kregen zij een opleiding van ongeveer drie maanden. De beste cursisten ontvingen vervolgens nog een vervolgopleiding gedurende 6 maanden bij de grotere militaire ziekeninrichtingen. Na afloop van de mobilisatie werd de opleiding tot hospitaalsoldaat weer teruggebracht naar de militaire ziekeninrichtingen.
Met ingang van 31 maart 1917
Ingevolge aanschrijving van de Opperbevelhebber Land- en Zeemacht (OLZ) van 19 februari 1917, bepaalde de Commandant van het Veldleger deze opheffing (zie ARA-II, archieven militair geneeskundige onderdelen 1894-1940 (nummer toegang 2.13.62.09) inv. nr. 17: Circulaire van commandant Ie Divisie betreffende de reorganisatie Geneeskundige treinen en oprichting verlichtingsafdelingen, 23 maart 1917, en brief van de IDGL aan de chef van de verbandplaatsafdeling Ie Divisie, 21 maart 1917).
werden de veldhospitalen opgeheven. Dit was een gevolg van het ter beschikking komen van relatief 'snel' vervoer, zoals de trein, auto en boot, en van een toename van goed geoutilleerde burgerziekenhuizen. Deze veldhospitalen, opgericht bij KB van 5 juni 1885 nr. 23, waren bestemd voor de verpleging van zieke en gewonde militairen ten tijde van oorlog en werden naast militaire hospitalen opgericht. Het materiaal van de veldhospitaalafdelingen werd na de opheffing tijdelijk aan de chefs verbandafdelingen van de betrokken divisies overgegeven.
Veel werk verrichtte de MGD tijdens de mobilisatie ook in verband met de vluchtelingen die uitweken van België naar Nederland. Meer dan een miljoen Belgen vluchtten na de val van Antwerpen in oktober 1914 naar het zuiden van Nederland. Zo verbleven in Bergen op Zoom, dat in 1914 zo'n 17.000 inwoners telde, ongeveer 110.000 vluchtelingen. De OvG's vaccineerden vluchtelingen en boden geneeskundige en verloskundige hulp. Ziekenverplegers en ziekendragers reinigden en ontsmetten de verblijfplaatsen van de evacués. De vluchtelingen zelf werden onder leiding van militairen van de geneeskundige dienst aan het werk gezet bij de reiniging van de stad
MvD/CAD Archief van de IIIe Divisie, sectie IIIa, nr. 4, doos diversen: Verslag van de divisiearts der IIe divisie, OvG 2e klasse dr. D. Romeijn.
. Een tweede stroom vluchtelingen kwam eind 1918 op gang ten gevolge van de terugtrekking van de Duitse troepen.
Verder werd er een onderzoek naar de legering en verpleging bij enige onderdelen in Zeeland, Gelderland, Overijssel, Groningen, Noord-Brabant, Noord-Holland, Zuid-Holland en Utrecht ingesteld. Voor het onderzoek naar de geneeskundige dienst werd een speciale subcommissie ingesteld
Zie MvD/CAD archief AHKGS/Legercommissie, inv.nrs. 101-106.
.
Bij de mobilisatie 1914-1918 waren er 18 beroeps militaire apothekers werkzaam, wat volstrekt onvoldoende was. De farmaceutische verzorging van de troepen verliep traag en deze werd verzorgd vanuit een vast punt, een militaire apotheek welke werd bevoorraad vanuit het Rijksmagazijn voor Geneesmiddelen.
2.2 Interbellum: de Geneeskundige Diensten 1918-1939
2.2.1 De Militair Geneeskundige Dienst
Als gevolg van de afscheiding van achtereenvolgens de Militair Veterinaire Dienst en de Militair Pharmaceutische Dienst, waarover hieronder meer, bestond het dienstvak van de geneeskundige dienst der Landmacht met ingang van 15 augustus 1921 uit drie zelfstandige onderdelen. Tot de Militair Geneeskundige Dienst (in engere zin) behoorden de officieren van gezondheid, vier compagnieën hospitaalsoldaten en de militaire hospitalen
Samenstelling van de Landmacht op voet van vrede, deel II: Staven, Diensten en militaire inrichtingen. Breda 1923. Vastgesteld bij MB van 1 juni 1923 nr. 48.
. De militaire ziekeninrichtingen werden ingedeeld in militaire hospitalen, ziekenkamers en ziekenzalen. De militaire hospitalen werden vervolgens onderscheiden in 1e, 2e en 3e klasse. Militaire ziekenkamers waren gevestigd in garnizoenen waar geen militair hospitaal voorhanden was en waar ook geen overeenkomst was gesloten met burger-ziekenhuizen voor de verpleging van zieke militairen. Ziekenzalen waren bestemd voor zieke militairen waarvan de toestand niet ernstig genoeg was om opgenomen te worden in een hospitaal
Vredesorganisatiën II, Breda 1918.